【裁判字號】    97,易,1733
【裁判日期】    980112
【裁判案由】    侵占
【裁判全文】
臺灣臺南地方法院刑事判決              97年度易字第1733號
公  訴  人  臺灣臺南地方法院檢察署檢察官
被      告  甲○○
上列被告因侵占案件，經檢察官提起公訴（96年度偵字第17394
號），本院判決如下：
    主  文
甲○○犯如附表二編號一至四所示之罪，均累犯，各處如附表二
編號一至四所示之刑，應執行有期徒刑壹年肆月。
其餘被訴業務侵占部分，均無罪。
    事  實
一、甲○○前於民國91年間因妨害風化案件，經本院以91年度訴
    字第285 號判決判處有期徒刑6 月，上訴後，經臺灣高等法
    院臺南分院以91年度上訴字第922 號判決撤銷改判有期徒刑
    4 月，嗣再經最高法院以94年度台上字第3867號判決駁回確
    定，並於94年10月21日易科罰金執行完畢。
二、甲○○前於96年3 月至5 月間，受僱於乙○○所經營位於臺
    南縣永康市○○里○○街45巷8 號2 樓之「億憲企業社」，
    擔任業務員職務，負責招攬客戶、調貨、收取貨款及例行性
    行銷管理等工作，為從事業務之人。詎其未思固守本分，竟
    意圖為自己不法之所有，本於業務侵占之犯意，利用向客戶
    收取貨款之機會，分別於附表一編號一至四所示之時間、地
    點，向附表一編號一至四所示客戶曾德治等人，收取如附表
    一編號一至四所示之貨款，未依規定繳回「億憲企業社」，
    反變易持有為所有之意思，將上開款項據為己有，並用以清
    償債務。嗣經乙○○發覺有異後，予以核對相關帳務，始知
    上情。
三、案經乙○○訴由臺灣臺南地方法院檢察署檢察官偵查起訴。
    理  由
壹、有罪部分：
一、程序方面：
(一)、按被告以外之人於審判外之陳述，雖不符刑事訴訟法第159
    條之1 至第159 條之4 之規定，而經當事人於審判程序同意
    作為證據，法院審酌該言詞陳述或書面陳述作成時之情況，
    認為適當者，亦得為證據。當事人、代理人或辯護人於法院
    調查時知有第159 條第1 項不得為證據之情形，而未於言詞
    辯論終結前聲明異議者，視為有前項之同意，同法第159 條
    之5 第1 、2 項定有明文。本件證人乙○○之警詢筆錄及卷
    附臺南縣政府營利事業登記證、協議書、出貨單、乙○○提
    出之被告簽名之簽收及對帳資料各1 件（均影本）等證據，
    雖分屬被告以外之人於審判外之言詞及書面陳述，性質上均
    屬傳聞證據，且查無符合刑事訴訟法第159 條之1 至之4 條
    之情形，惟上開證據業經本院於審判程序時予以提示並告以
    要旨，檢察官及被告均已知上述筆錄及書面資料等證據乃傳
    聞證據，而於言詞辯論終結前均未對該等證據聲明異議，依
    上開規定，證人乙○○之警詢筆錄及卷附臺南縣政府營利事
    業登記證、協議書、出貨單、簽收及對帳資料等證據，自均
    具證據能力。
(二)、次按被告以外之人於偵查中向檢察官所為陳述，除顯有不可
    信之情況者外，得為證據，同法第159 條之1 第2 項定有明
    文。偵查中對被告以外之人（包括證人、鑑定人、告訴人、
    被害人及共同被告等）所為之偵查筆錄，或被告以外之人向
    檢察官所提之書面陳述，性質上均屬傳聞證據。惟現階段刑
    事訴訟法規定檢察官代表國家偵查犯罪、實施公訴，依法其
    有訊問被告、證人及鑑定人之權，證人、鑑定人且須具結，
    而實務運作時，檢察官偵查中向被告以外之人所取得之陳述
    ，原則上均能遵守法律規定，不致違法取供，其可信度極高
    ，職是，被告以外之人前於偵查中已具結而為證述，除反對
    該項供述得具有證據能力之一方，已釋明「顯有不可信之情
    況」之理由外，不宜遽指該證人於偵查中之陳述不具證據能
    力。惟此係指已命具結而為證言者而言，如未依法具結者，
    依據絕對證據排除法則，當然無證據能力，而不得作為證據
    ，自不得因當事人於審判程序之同意，逕認該未經具結之證
    言亦得作為證據，亦即刑事訴訟法第159 條之5 之規定，應
    受同法第158 條之3 之限制（最高法院94年度台上字第3277
    號判決意旨參照）。查本件證人乙○○、黃志興、曾德志、
    林名宏、張明煌於偵查中之供述，均已依法具結，其等均未
    曾提及檢察官在偵查時有不法取供之情形，且被告亦未曾釋
    明上開證述有何顯不可信之情況，是以，上開證人乙○○等
    人於偵查中之證述，依刑事訴訟法第159 條之1 第2 項之規
    定，自均得為證據。
二、實體方面：
(一)、上開事實，業據被告甲○○於偵查中及本院審理時坦承不諱
    （見偵卷第66至68、80至81頁、本院卷第14頁），核與證人
    即告訴人乙○○於警詢及偵查中證述：被告係如何侵占附表
    一編號一至四所示貨款等語（見偵卷第19至43、69、102 頁
    ）；證人即客戶曾德治於偵查中證稱：伊外號為「竹弟」，
    被告確曾向伊收過1 次錏管貨款等語（見偵卷第100 、102
    頁）；證人即客戶黃志興於偵查中證稱：伊向乙○○購買錏
    管前去高雄縣美濃鎮搭木瓜園，後來伊向木瓜園園主請款時
    ，方知被告已經向木瓜園園主請款新臺幣（下同）35,000元
    等語（見偵卷第81至82頁）；證人即客戶張明煌於偵查中證
    稱：被告叫伊宏仔，伊有將貨款14,000元交給被告等語大致
    相符（見偵卷第103 至104 頁），並有臺南縣政府營利事業
    登記證、協議書、出貨單、告訴人提出之被告簽名之簽收及
    對帳資料各1 件（均影本）在卷可證（見偵卷第3 、6 、7
    、49、70頁），足見被告自白與事實相符，應可採信。從而
    ，本件事證明確，被告犯行堪以認定。
(二)、按刑法上之業務侵占罪，係以從事業務之人，將其業務上持
    有之物，易持有為自己不法之所有或予以處分為構成要件（
    最高法院44年台上字第546 號判例意旨參照）。本件被告利
    用收取貨款之機會，將附表一編號一至四所示之貨款，予以
    侵占入己之行為，核均係犯刑法第336 條第2 項之業務侵占
    既遂罪。被告所犯上開4 罪，犯意各別，行為互殊，應予分
    論併罰。又被告前於91年間因妨害風化案件，經本院以91年
    度訴字第285 號判決判處有期徒刑6 月，上訴後，經臺灣高
    等法院臺南分院以91年度上訴字第922 號判決撤銷改判有期
    徒刑4 月，嗣再經最高法院以94年度台上字第3867號判決駁
    回確定，並於94年10月21日易科罰金執行完畢，此有臺灣高
    等法院被告前案紀錄表1 份在卷可按，其受徒刑之執行完畢
    ，5 年以內故意再犯有期徒刑以上之上述4 罪，皆為累犯，
    依法均應加重其刑。爰審酌被告不思固守本分，為圖私利，
    竟利用職務之便，任意將業務上所收取之貨款，予以侵占入
    己，並用以清償債務，所為誠屬不該，惟念其所侵占者尚非
    鉅額款項、犯後坦承犯行，已具悔意之犯後態度，並兼衡其
    智識程度、生活狀況等一切情狀，分別量處如主文所示之刑
    。又被告犯罪後，中華民國九十六年罪犯減刑條例業於96年
    6 月15日公布，並於96年7 月16日起施行，而本件被告所犯
    附表一編號一、二所示犯罪時點，均係在96年4 月24日之前
    ，且所犯之罪核均與該條例第2 條第1 項之規定相符，復均
    無同條例第3 條限制減刑之除外情事存在，爰依該條例第2
    條第1 項第3 款規定，均減其上開宣告刑2 分之1 ，並與其
    他不應減刑之罪定其應執行之刑。
貳、無罪部分：
一、公訴意旨略以：被告甲○○自96年3 月間受僱於臺南縣永康
    市○○里○○街45巷8 號2 樓「億憲企業社」，擔任業務員
    職務，負責招攬客戶、調貨、收取貨款及例行性行銷管理等
    工作，為從事業務之人。詎其竟意圖為自己不法之所有，本
    於業務侵占之犯意，(一)、於96年4 間某日，收取客戶金山貨
    款50,000元後，予以侵占入己。(二)、於96年4 、5 月間某日
    ，收取客戶丙○○貨款後，將其中14,750元予以侵占入己。
    因認被告此部分犯行，均係涉犯刑法第336 條第2 項之業務
    侵占罪嫌等語。
二、按不能證明被告犯罪者，應諭知無罪之判決，刑事訴訟法第
    154 條第2 項、第301 條第1 項分別定有明文。又「事實之
    認定，應憑證據，如未能發現相當證據，或證據不足以證明
    ，自不能以推測或擬制之方法，為裁判基礎」，而「認定犯
    罪事實所憑之證據，雖不以直接證據為限，間接證據亦包括
    在內，然無論直接或間接證據，其為訴訟上之證明，須於通
    常一般之人均不致有所懷疑，而得確信其為真實之程度者，
    始得據之為有罪之認定，倘其證明尚未達到此一程度，而有
    合理之懷疑存在時，即無從為有罪之認定」（最高法院40年
    台上字第86號、76年台上字第4986號判例意旨參照）。
三、公訴意旨認被告涉有上開犯行，無非係以：(一)證人乙○○之
    警、偵訊筆錄、(二)證人林名宏之偵訊筆錄、(三)卷附臺南縣政
    府營利事業登記證、協議書、出貨單、乙○○提出被告簽名
    之簽收及對帳資料各1 件（均影本）等證據為其主要論據。
四、訊據被告堅決否認有何侵占客戶金山、丙○○貨款之犯行，
    辯稱：客戶金山開立票款50,000元交付伊收執時，告訴人乙○○尚未接手經營「億憲企業社」；而客戶丙○○部分，則
    係因貨品規格不符，經客戶壓低價錢，始會少收取貨款14,7
    50元等語。經查：
(一)、有關金山部分：
 1、證人即告訴人乙○○於偵查中及本院審理時固證稱：被告於
    96年3 月至5 月間任職於「億憲企業社」，且在外販賣錏管
    之款項均未交回；而有關金山這筆貨款係伊剛接手時出貨的
    ，也是被告挪用的第一筆款項等語（見偵卷第43頁、本院卷
    第74頁）。惟觀之告訴人上開證詞，就客戶金山這筆交易之
    時間、地點、貨品、數量、金額為何，均未能明確之證述，
    復無法提出此部分之訂貨單、出貨單或會計帳務資料以供查
    核，則被告是否確有如告訴人所指述侵占客戶金山貨款50,0
    00元之情事，尚非無疑。
 2、告訴人雖提出被告簽名確認之對帳資料1 紙為證，然據被告
    於本院審理時供稱：伊於96年1 月間即與客戶金山完成交易
    ，並由客戶金山開立票面金額50,000之支票1 紙，作為該筆
    交易之貨款，伊於當時亦已交付一部分之錏管，而大部份之
    錏管係在告訴人接手經營後所交付的，故伊認為欠公司該筆
    貨款，但伊已將票款用掉了；另伊當時沒有在計較什麼，告
    訴人拿來伊就簽等語綦詳（見本院卷第19、85頁），是依被
    告供述以觀，被告係因大部分之錏管於告訴人接手經營後所
    出貨，因認其尚欠告訴人該筆貨款，始會簽名確認上開對帳
    資料，尚難據此即遽認被告業已承認侵占客戶金山之貨款。
 3、再者，被告前係經營錏管生意，因財務狀況不佳，且積欠告
    訴人款項，始將錏管生意移轉由告訴人經營，並於96年3 月
    28日設立「億憲企業社」等情，已據告訴人於本院審理時證
    述明確（見本院卷第71、78頁），並有臺南縣政府營利事業
    登記證1件在卷可考（見偵卷第3頁），是以，被告固有收受
    客戶金山之貨款，且大部分之錏管係於告訴人接手後始出貨
    ，然依被告上開供述，該筆貨款既係於96年1 月間即已收受
    ，而告訴人則係於96年3 月28日才接手經營「億憲企業社」
    ，則被告收受該筆貨款之時點，既在告訴人接手經營「億憲
    企業社」之前，顯見當時被告係立於經營者之地位而收受該
    筆貨款，亦即被告係以所有人自居收取客戶金山之貨款，並
    非為任何人收取而持有該筆貨款。是以，縱被告將該筆貨款
    持以花費用罄或清償債務，仍屬處分自己財物之行為，核與
    刑法所規定之侵占罪係以侵占「持有他人之物」之要件，尚
    屬有間，自不能以日後結算結果，認被告尚應給付告訴人款
    項，即率予否認被告當時處分該筆貨款之適法性，進而認被
    告有何侵占該筆貨款之情事。
 4、至卷附之協議書僅能證明被告與告訴人間有業務分配、分紅
    之協議；卷附之出貨單則係有關出貨予葉啟宗之證明；卷附
    被告之簽收資料則分別屬客戶宏仔、東山部分之確認資料，
    核均與客戶金山貨款無涉，自不能作為被告侵占客戶金山貨
    款之證明。
(二)、有關客戶丙○○貨款部分：
 1、證人林名宏（原名丙○○）固於偵查中及本院審理時證稱：
    伊只有跟被告買過1 次錏管，伊當時是1 次給付現金96,000
    元；當時伊係和朋友陳寶源一起向被告購買錏管，一起把錢
    交付給被告，至陳寶源購買的金額伊不記得了等語（見偵卷
    第100 、103 頁、本院第56至60頁），而足認定被告有向渠
    等收取貨款之事實。然依證人即林名宏妻子戊○○於本院審
    理時證稱：伊與陳寶源於96年初曾向被告購買錏管，總共買
    了700 多支，伊的部分是96,000元，陳寶源的部分係70,000
    多元，貨一過來就當場給付現金予被告收受，當時錢係伊夫
    妻倆人及陳寶源一起拿給被告的，當時有跟被告講價錢，一
    開始談好的價錢是1 隻錏管200 多元，並沒有講總數，等到
    貨送到時，伊與陳寶源就跟被告講價錢，1 支差不多減10元
    或20元，伊的部分減完後是96,000元，伊朋友減後是70,000
    多元，如果以1 支減20元來算，總共減少14,000多元等語（
    見本院卷第63至68頁），可知有關客戶丙○○貨款，確係因
    證人戊○○與被告講價後，而有收取較低於原定貨款之情事
    ，雖證人戊○○未能明確證述每支減少金額究係10元或20元
    ，然被告既堅詞否認侵占此部分貨款，且本件確有降低價格
    之情事，而依每支錏管降價20元計算，又恰與起訴書所載侵
    占之金額相當，依罪疑唯輕之法理，應認當時每支錏管減少
    金額為20元，依此計算，被告當會較原定價格少收取約14,0
    00多元。因此，被告當時既係因降低價格致少收取貨款，並
    無將客戶丙○○及陳寶源交付之貨款予以侵占之情，自難論
    以業務侵占罪。
 2、至告訴人提出被告簽名確認之對帳資料，雖載有被告收走陳
    先生（阿亮）的貨款14,750元，而所謂陳先生（阿亮）係指
    林名宏貨款部分，因陳先生係林名宏的合夥人等情，固據告
    訴人於偵查中證述明確（見偵卷第7 、102 頁），惟此部分
    記載除與被告實際向林名宏收取之貨款不符，已如前述外，
    上開內容並非被告所書立，而係告訴人所書寫，僅簽名部分
    係被告所為，而被告並不識字等情，復據告訴人於偵查中證
    述明確（見偵卷第103 頁），則被告於簽名當時是否確實知
    悉確認內容為何，當非無疑，況被告確係因減少錏管價格致
    少收取14,000多元，已如前述，自不能據上開確認內容即率
    認被告有何侵占此部分貨款之情。
 3、又卷附之協議書僅能證明被告與告訴人間有業務分配、分紅
    之協議；卷附之出貨單則係有關出貨予葉啟宗之證明；卷附
    被告簽名確認之對帳資料則係關於客戶金山貨款部分，核均
    與客戶丙○○（即林名宏）貨款無涉，自不能作為被告侵占
    此部分貨款之證明。
(三)、綜上所述，被告未將客戶金山50,000元之貨款、客戶丙○○
    14,750元之貨款繳回公司，或係因當時告訴人尚未接管經營
    「億憲企業社」，或係因客戶降低單價所致，核均與侵占罪
    之構成要件不合。此外，復查無其他確切積極之證據足資證
    明被告有何侵占客戶金山、丙○○貨款之犯行，其犯罪即屬
    不能證明，依前開判例意旨，自均應為無罪之諭知。
據上論斷，應依刑事訴訟法第299 條第1 項前段、第301 條第1
項，刑法336 條第2 項、第47條第1 項、第51條第5 款，刑法施
行法第1 條之1 ，中華民國九十六年罪犯減刑條例第2 條第1 項
第3 款、第7 條、第11條，判決如主文。
本案經檢察官丁○○到庭執行職務。
中    華    民    國    98    年    1     月    12    日
            刑事第十一庭  審判長法  官  林臻嫺
                                法  官  孫淑玉
                                法  官  蘇碧珠
以上正本證明與原本無異。
如不服本判決應於收受本判後10日內向本院提出上訴書狀，並應
敘述具體理由。如未敘述上訴理由者，應於上訴期間屆滿後20日
內向本院補提理由書狀（均須按他造當事人之人數附繕本）「切
勿逕送上級法院」。
                                書記官  許哲萍
中    華    民    國    98    年    1     月    12    日
附錄本案論罪科刑法條全文
中華民國刑法第336條第2項：
對於業務上所持有之物，犯前條第1 項之罪者，處6 月以上5 年
以下有期徒刑，得併科3 千元以下罰金。
附表一：
┌─┬─────┬──────┬─────┬─────┐
│編│時      間│地        點│ 客戶名稱 │ 侵占金額 │
│號│          │            │          │（新臺幣）│
├─┼─────┼──────┼─────┼─────┤
│一│96年3 月間│高雄縣阿蓮鄉│  張明煌  │14,000元  │
│  │某日      │            │          │          │
│  │          │            │          │          │
├─┼─────┼──────┼─────┼─────┤
│二│96年4 月15│屏東縣高樹鄉│  曾德治  │24,920元  │
│  │日        │            │ （竹弟） │          │
│  │          │            │          │          │
├─┼─────┼──────┼─────┼─────┤
│三│96年4 月26│高雄縣阿蓮鄉│  葉啟宗  │5,000元   │
│  │日        │            │          │          │
│  │          │            │          │          │
├─┼─────┼──────┼─────┼─────┤
│四│96年5 月4 │高雄縣美濃鎮│  黃志興  │35,000元  │
│  │日        │            │（木瓜園園│          │
│  │          │            │主）      │          │
└─┴─────┴──────┴─────┴─────┘
 附表二：
┌─┬────────┬───────────────┐
│編│ 犯  罪  事  實 │  罪  名  及  所  犯  法  條  │
│號│                │                              │
├─┼────────┼───────────────┤
│一│張明煌部分      │甲○○犯業務侵占罪，累犯，處有│
│  │                │期徒刑捌月，減為有期徒刑肆月。│
│  │                │                              │
├─┼────────┼───────────────┤
│二│曾德治（竹弟）部│甲○○犯業務侵占罪，累犯，處有│
│  │分              │期徒刑捌月，減為有期徒刑肆月。│
│  │                │                              │
├─┼────────┼───────────────┤
│三│葉啟宗部分      │甲○○犯業務侵占罪，累犯，處有│
│  │                │期徒刑柒月。                  │
│  │                │                              │
├─┼────────┼───────────────┤
│四│黃志興（木瓜園園│甲○○犯業務侵占罪，累犯，處有│
│  │主）部分        │期徒刑柒月                    │
│  │                │                              │
└─┴────────┴───────────────┘


司法院資訊處製作；財團法人民間司法改革基金會備份。
